臺灣基隆地方法院民事裁定  
109年度消債職聲免字第20號
聲  請  人  陳春姬  

代  理  人  簡銘昱律師（法扶律師）
債  權  人  聯邦商業銀行股份有限公司

法定代理人  李憲章  
債  權  人  遠東國際商業銀行股份有限公司


法定代理人  周添財  


債  權  人  永豐商業銀行股份有限公司

法定代理人  陳嘉賢  
代  理  人  呂亮毅  
債  權  人  玉山商業銀行股份有限公司銀行


法定代理人  黃男州  
代  理  人  賴曉秋  
            朱逸君  
債  權  人  凱基商業銀行股份有限公司


法定代理人  魏寶生  


債  權  人  台新國際商業銀行股份有限公司

法定代理人  尚瑞強  
債  權  人  良京實業股份有限公司

法定代理人  平川秀一郎



債  權  人  滙誠第一資產管理股份有限公司

法定代理人  莊仲沼  


債  權  人  滙誠第二資產管理股份有限公司

法定代理人  莊仲沼  


上列當事人間因消費者債務清理條例聲請免責事件，本院裁定如
下：
    主  文
債務人甲○○應予免責。
    理  由
一、按法院為終止或終結清算程序之裁定確定後，除別有規定外
    ，應以裁定免除債務人之債務，消費者債務清理條例（下稱
    消債條例）第132 條定有明文。復按法院裁定開始清算程序
    後，債務人有薪資、執行業務所得或其他固定收入，扣除自
    己及依法應受其扶養者所必要生活費用之數額後仍有餘額，
    而普通債權人之分配總額低於債務人聲請清算前2 年間，可
    處分所得扣除自己及依法應受其扶養者所必要生活費用之數
    額者，法院應為不免責之裁定。但債務人證明經普通債權人
    全體同意者，不在此限。次按債務人有下列各款情形之一者
    ，法院應為不免責之裁定，但債務人證明經普通債權人全體
    同意者，不在此限：一、於7 年內曾依破產法或本條例規定
    受免責。二、故意隱匿、毀損應屬清算財團之財產，或為其
    他不利於債權人之處分，致債權人受有損害。三、捏造債務
    或承認不真實之債務。四、聲請清算前2年內，因消費奢侈
    商品或服務、賭博或其他投機行為，所支出之總額逾該期間
    可處分所得扣除自己及依法應受其扶養者所必要生活費用之
    半數，或所負債務之總額逾聲請清算時無擔保及無優先權債
    務之半數，而生開始清算之原因。五、於清算聲請前1 年內
    ，已有清算之原因，而隱瞞其事實，使他人與之為交易致生
    損害。六、明知已有清算原因之事實，非基於本人之義務，
    而以特別利於債權人中之一人或數人為目的，提供擔保或消
    滅債務。七、隱匿、毀棄、偽造或變造帳簿或其他會計文件
    之全部或一部，致其財產之狀況不真確。八、故意於財產及
    收入狀況說明書為不實之記載，或有其他故意違反本條例所
    定義務之行為，致債權人受有損害，或重大延滯程序，為消
    債條例第133條、第134條所明文。是法院為終止或終結清算
    程序之裁定確定後，除有消債條例第133條、第134條各款所
    定之情形者，法院應為不免責之裁定外，法院即應以裁定免
    除債務人之債務。
二、本件聲請人即債務人甲○○前有不能清償債務情事，於民國
    108年12月12日向本院聲請前置調解，於調解不成立後聲請
    清算，經本院以109年度消債清字第3號裁定自109年2月11日
    上午9時起開始清算程序。本院司法事務官以109年度司執消
    債清字第4 號案件進行清算程序後，以債務人之除對於第三
    人彰化銀行基隆分行、基隆新豐街郵局之存款債權合計新臺
    幣（下同）120元外，別無其他可供變價財產，其財產不敷
    清償財團費用，於109年10月28日裁定終結清算程序等情，
    業經本院依職權調取上開卷宗核閱無誤，自堪信為真實。
三、本院前依職權發函通知全體聲請人及債權人就本院應否裁定
    聲請人免責陳述意見，並於110年3月19日到庭陳述意見，債
    權人均未到庭，惟下列債權人及聲請人均具狀表示意見如下
    ：　
　㈠債權人台新國際商業銀行股份有限公司陳稱：
　  債權人不同意聲請人免責，請求調查聲請人有無消債條例第
    133條、第134條各款不免責之事由。
　㈡債權人匯誠第一資產管理股份有限公司陳稱：
　1.請求調查聲請人有無消債條例第133條不應免責之情事。
　2.請求函查聲請人於開始清算前二年，有無申請失業補助、低
　  收入戶補助或職業訓練補助等政府相關補助。
  ㈢債權人遠東國際商業銀行股份有限公司陳稱： 
  1.債權人不同意聲請人免責，並請求調查聲請人有無消債條例
    第133條、第134條各款不免責之情事。
  2.再者若法院依消債條例第133、134條各款規定裁定債務人不
    免責並確定，債務人依同條例第141、142條規定清償至一定
    數額，仍得向法院聲請免責，依法仍可再行救濟。
  ㈣債權人良京實業股份有限公司陳稱：
  1.請求向中華民國人壽保險商業同業公會查明聲請人有無以自
    己為要保人、或嗣後變更要保人（含聲請清算前2年內所發
    生者）、或質借未償還之商業保險保單，以瞭解聲請人有無
    消債條例第134條第2、8款之不免責事由。
  2.請求向中華民國證券投資信託暨顧問商業同業公會查明聲請
    人有無以自己、或子女名義投資任何基金，如有則該基金之
    現值為何？以瞭解聲請人有無消債條例第134條第2、8款之
    不免責事由。
 ㈤債權人玉山商業銀行股份有限公司陳稱：
　 債權人不同意聲請人免責，並請求調查聲請人有無消債條例
   第133條、第134條各款不免責之情事。
 ㈥債權人永豐商業銀行股份有限公司陳稱：
　 關於聲請人是否免責一事，請本院依職權裁定。
 ㈦債權人匯誠第一資產管理股份有限公司陳稱：
 1.請求調查聲請人有無消債條例第133條不應免責之情事。
 2.請求函查聲請人於開始清算前二年，有無申請失業補助、低
   收入戶補助或職業訓練補助等政府相關補助。
 ㈧債權人凱基商業銀行股份有限公司陳稱：
　 倘現今聲請人收入口除每月支出後亦有剩餘，本院應裁定債 
     務人應為不免責；且觀聲請人今因不當借貸所衍生自認無
   力清償之債務，應當裁定其不予免責。
 ㈨聲請人陳稱：
　 聲請人於聲請清算程序前即108年4月任職於唐威電子公司，
   擔任計時作業員，時薪每小時150元，每月薪資約20,000元，
   扣除必要生活支出及扶養兩名子女費用後，實無餘額可資償
   還，此外聲請人亦無消費條例134條所定不免責事由。
四、經查：
  ㈠按法院裁定開始清算程序後，債務人有薪資、執行業務所得
    或其他固定收入，扣除自己及依法應受其扶養者所必要生活
    費用之數額後仍有餘額，而普通債權人之分配總額低於債務
    人聲請清算前2 年間，可處分所得扣除自己及依法應受其扶
    養者所必要生活費用之數額者，法院應為不免責之裁定，消
    債條例第133 條定有明文。從而，審認本件聲請人是否有消
    債條例第133 條所定不應予免責之事由，即應符合「於清算
    程序開始後債務人有薪資、執行業務所得或其他固定收入，
    扣除自己及依法應受其扶養者所必要生活費用之數額後仍有
    餘額」及「普通債權人之分配總額低於債務人聲請清算前二
    年間，可處分所得扣除自己及依法應受其扶養者所必要生活
    費用之數額」此兩要件。經查，本院裁定開始清算程序（即
    109年9月21日）後，據聲請人陳述其每月收入約20,000元等
    語，而本院依職權調閱聲請人108年度稅務電子閘門財產所
    得調件明細表，查悉聲請人於108年間之所得為177,988元(
    平均每月收入為14,832元，元以下四捨五入，下同)，可認
    聲請人並無故意低報其薪資之情事，聲請人陳稱自109年9月
    21日之後每月薪資為20,000元，堪可採信。另本院依消債條
    例第64之2條規定，審酌個人必要生活費用為14,866元（衛
    生福利部公告之109年度臺灣省每人每月最低生活費用12,38
    8元×1.2倍＝14,866元）。且聲請人斯時尚須與配偶共同扶養
    未成年子女2名，參酌債清條例第64條之2第1項、第2項以及
    衛生福利部公告之109年臺灣省每人每月最低生活費用12,38
    8元，亦可推知其2名未成年子女之每月必要生活費用為14,8
    66元（計算式：12,388元×1.2倍×2人÷2人＝14,866元，是聲
    請人及2名未成年子女之每月必要生活費用合計為29,732元
    （計算式：14,866元+14,866元＝29,732元），可知，本院裁
    定開始清算程序後，聲請人每月固定收入20,000元，扣除自
    己及依法應受其扶養者所必要生活費用之數額29,732元後，
    已無餘額。從而，揆諸前揭說明，本件聲請人並無消債條例
    第133條所規定之不免責事由存在，應堪信實。
　㈡又聲請人並無持有任何臺灣集中保管結算所股份有限公司（
    下稱臺灣集保公司）登錄之境內基金，此經中華民國證券投
    資信託暨顧問商業同業公會及臺灣集保公司函復本院在案；
    另聲請人於聲請清算時，並無有效之人壽保單，此經本院司
    法事務官依職權調取高額壽險資訊連結作業查詢資料在卷可
    參；再聲請人於開始清算前二年，查無申請失業補助、低收
    入戶補助或職業訓練補助等政府相關補助，此有基隆市政府
    110年3月4日基府社關參字第1100210324號函足參，可認債
    務人並無消債條例第134條第8款之不免責事由。
  ㈢消債條例關於清算程序係以免責主義為原則，不免責為例外
    ，債權人如主張聲請人有消債條例第134條其餘各款所定之
    行為，自應就聲請人合於上開要件之事實，舉證以實其說。
    查本件聲請人於聲請債務清理程序時，已出具財產及收入狀
    況說明書、民事陳報狀，說明其經濟狀況，且本件債權人並
    未具體說明或提出相當事證證明，本院復查無聲請人有何消
    債條例第134條各款之不免責事由，自難認聲請人有消債條
    例第134條其餘各款所定不免責之情事。
五、綜上所述，本件聲請人既經法院為終止清算程序之裁定確定
    ，復查無消債條例第133條、第134條所定之不應免責情形存
    在，揆諸首揭說明，應以裁定免除聲請人之債務，是本件聲
    請人應予免責，爰裁定如主文。
中　　華　　民　　國　　110 　年　　3 　　月　　19　　日
                  民事庭法　官　周裕暐
以上正本係照原本作成。
如不服本裁定應於送達後10日內向本院提出抗告狀，並繳納抗告
費新臺幣1,000元。
中　　華　　民　　國　　110 　年　　3 　　月　　22　　日
                        書記官　謝佳妮